【裁判字號】    96,上,609
【裁判日期】    980623
【裁判案由】    確認本票債權不存在
【裁判全文】
臺灣高等法院民事判決                   96年度上字第609號
上  訴  人  甲○○
訴訟代理人  陳超凡律師
上  訴  人  乙○○
訴訟代理人  李振生律師
上列當事人間，因確認本票債權不存在事件，兩造對於中華民國
96年6月8日臺灣臺北地方法院90年度訴字第 669號第一審判決，
均提起上訴，經本院於98年6月9日言詞辯論終結，判決如下：
    主      文
原判決關於確認乙○○持有甲○○所簽發本票債權不存在之金額
，逾越新臺幣柒拾貳萬伍仟伍佰柒拾壹元部分、及訴訟費用之裁
判廢棄。
前項廢棄部分，甲○○在原審之訴駁回。
甲○○之上訴、及乙○○其餘上訴均駁回。
第一、二審訴訟費用由乙○○負擔負擔百分之十六，其餘由甲○
○負擔。
    事實及理由
一、上訴人甲○○(以下稱甲○○)起訴主張：對造上訴人乙○○
    (以下稱乙○○)於民國(以下同)89年5月5日將其所有坐落臺
    北縣新店市○○段四城小段 268-1地號土地暨其上門牌號碼
    臺北縣新店市○○路○段660巷40號之房屋(以下稱系爭房地)
    ，以新臺幣(以下同)二千萬元出售予甲○○，與甲○○簽訂
    不動產買賣契約書(以下稱系爭契約)，甲○○已依約簽發89
    年5月5日、25日期面額依序為一千萬元、五百萬元支票各乙
    紙，及89年5月25日簽發同年6月10日期、面額五百萬元之本
    票乙紙(以下稱系爭本票)，二紙支票經其提示如期兌領，系
    爭房地所有權亦經其依約於89年6月9日移轉登記予甲○○，
    於甲○○擬支付系爭本票票款五百萬元之際，竟有鄰地所有
    人余鵬飛、余秀芬之代理人陳安國指稱系爭房屋占有使用鄰
    地即同小段268、268-6地號之土地，經甲○○向臺北縣新店
    地政事務所申請、會同乙○○及鄰地所有人鑑界，89年 8月
    15日完成鑑界複丈，並埋設界樁，系爭房屋確有占有使用鄰
    地約20坪，嗣甲○○接獲鄰地地主委請律師發函，請求甲○
    ○返還土地、及賠償損害，甲○○乃通知乙○○出面解決，
    未獲置理，甲○○行使同時履行抗辯權、及減少價金請求權
    ，暫時拒絕給付系爭本票票款；為此，求為確認乙○○持有
    系爭本票票款中 4,506,112元債權不存在之判決；經原法院
    確認乙○○持有系爭本票票款中之 846,783元債權不存在，
    駁回甲○○其餘之請求；對於原法院為其敗訴判決之部分聲
    明不服，提起上訴所為聲明：(一)原判決不利於甲○○部分廢
    棄。(二)前項廢棄部分，再確認乙○○持有系爭本票票款中3,
     659,329元債權不存在。(三)第一、二審訴訟費用由乙○○負
    擔。對於乙○○之上訴所為答辯聲明：(一)上訴駁回。(二)第二
    審訴訟費用由乙○○負擔。
二、乙○○則以：甲○○於89年5月5日與乙○○簽訂系爭契約，
    所買受系爭房地之系爭土地，原為訴外人余秀芬所有，於60
    年7月15日自所有同小段268地號土地分割而出，經丈量埋設
    界址，同年 8月13日訴外人鄭月雲取得系爭土地所有權後，
    61年間於其上興建系爭房屋，並為所有權第一次登記，經複
    丈結果面積僅有 94.26平方公尺，無越界建築情事；查甲○
    ○於89年間向乙○○買受系爭房地，無非係為拆除系爭房屋
    與訴外人余秀芬所有之鄰地為整體開發，嗣因余秀芬所有土
    地為法院查封，無法合作整體開發，系爭土地已無利用價值
    ，即對乙○○提起本件訴訟，於訴訟繫屬中竟另提起解除系
    爭契約返還價金之訴，經法院以其請求無理由，為其敗訴判
    決確定，其提起本件訴訟同為無理由等語，資為抗辯；對於
    原法院為其不利判決部分聲明不服，提起上訴所為聲明：(一)
    原法院不利於乙○○部分廢棄。(二)前項廢棄部分，甲○○在
    第一審之訴駁回。(三)第一、二審訴訟費用由甲○○負擔。對
    於甲○○之上訴所為答辯聲明：(一)上訴駁回。(二)第二審訴訟
    費用由甲○○負擔。
三、甲○○主張乙○○於89年5月5日將其所有系爭房地，以二千
    萬元出售予甲○○，與甲○○簽訂系爭契約，甲○○已依約
    簽發89年5月5日、25日期面額依序為一千萬元、五百萬元支
    票各乙紙，及89年5月25日簽發同年6月10日期、面額五百萬
    元之系爭本票，二紙支票經其提示如期兌領，系爭房地所有
    權亦經其依約於89年6月9日移轉登記予甲○○，嗣有鄰地所
    有人余鵬飛、余秀芬之代理人陳安國指稱系爭房屋占有使用
    鄰地即同小段268、268-6地號之土地，經甲○○向臺北縣新
    店地政事務所申請、會同乙○○及鄰地所有人鑑界，89年 8
    月15日完成鑑界複丈，並埋設界樁，嗣甲○○接獲鄰地地主
    委請律師發函，請求甲○○返還土地、及賠償損害，甲○○
    乃通知乙○○出面解決，拒絕給付系爭本票票款等事實，為
    乙○○所不爭執，且有系爭契約、支票 2紙、系爭本票、系
    爭房地登記謄本、複丈成果圖、律師黃秀蘭函、福田法律事
    務所函、李振生律師函、陳超凡律師函、原法院89年度票字
    第36325號本票准許強制執行裁定等在卷 (原審卷第9至23頁
    )為憑；甲○○主張之上開事實，應堪信為真實。
四、按：買賣因物有瑕疵，而出賣人依前五條之規定，應負擔保
    之責者，買受人得解除其契約或請求減少其價金。但依情形
    ，解除契約顯失公平者，買受人僅得請求減少價金，民法35
     9條定有明文。最高法院73年度臺上字第1173號、87年度臺
    簡上字第10號亦分別著有：「所謂物之瑕疵係指存在於物之
    缺點而言。凡依通常交易觀念，或依當事人之決定，認為物
    應具備之價值、效用或品質而不具備者，即為物有瑕疵，且
    不以物質上應具備者為限。若出賣之特定物所含數量缺少，
    足使物之價值、效用或品質有欠缺者，亦屬之。」、「買受
    人依民法第 359條規定所得主張之價金減少請求權，一經買
    受人以意思表示行使，出賣人所得請求之價金，即於應減少
    之範圍內縮減之。換言之，出賣人於其減少之範圍內，即無
    該價金之請求權存在。」等判例意旨，可資參照；甲○○主
    張乙○○以二千萬元出售系爭房地，應減少價金，無非以所
    出售系爭房屋部分基地坐落於鄰地為其論據；乙○○則以甲
    ○○所買受系爭房屋，建造於61年間，為第一次所有權登記
    時複丈結果面積僅有 94.26平方公尺，無越界建築情事；且
    甲○○買受系爭房地，其目的即在拆除系爭房屋，與鄰地合
    作整體開發，即使系爭房屋越界，亦因其將予拆除，不影響
    其買賣價金，自無減少價金之理由等語為抗辯；經查：
(一)本件乙○○所出售系爭房地之系爭房屋，為訴外人鄭月雲建
    造於61年間，為所有權第一次登記複丈結果面積為 94.26平
    方公尺等事實，固據乙○○提出建物平面圖、系爭房屋登記
    謄本、臺北縣新店地政事務所函及附件在卷(本院1卷第14至
    24頁 )為憑，固屬不虛；惟查甲○○於本件訴訟中聲請鑑測
    ，經臺北縣新店地政事務所鑑測系爭房屋最大投影面積為13
    1平方公尺，其中占用鄰地同小段268地號土地21平方公尺之
    事實，有臺北縣新店地政事務所土地複丈成果圖在卷 (原審
    卷第68頁 )足稽；乙○○對於臺北縣新店地政事務所鑑測結
    果仍有爭議，另於本院91年度重上字第 163號兩造間返還價
    金等事件中，聲請本院委由內政部土地測量局 (以下稱土地
    測量局 )予以鑑測，經土地測量局依據臺北縣新店地政事務
    所保管之地籍圖描繪後與系爭土地附近所施測之界址點套合
    ，研判系爭土地經界線位置，予以鑑測系爭房屋屋頂女兒牆
    位置，其面積為96.99平方公尺，核與系爭房屋登記面積94.
    26平方公尺多出2.73平方公尺，且有逾越系爭土地界線之事
    實，有土地測量局之補充鑑定圖說附於本院91年度重上字第
    16 3號卷 (第118頁)足憑；而乙○○對於土地測量局圖說不
    予爭執 (本院1卷第109頁背面) ，其出售系爭房地之系爭房
    屋，有越界建築之事實，至為灼然；乙○○抗辯甲○○所買
    受之系爭房屋無越界之瑕疵，自無足採。從而，甲○○主張
    乙○○應依民法第 359條之規定，減少其買賣價金，參照最
    高法院73年度臺上字第1173號之判例意旨，於法尚非無據。
(二)甲○○主張乙○○所出售系爭房地中之系爭房屋占用鄰地面
    積為21平方公尺，得請求減少價金 3,206,112元等語；乙○
    ○則以甲○○所買受系爭房地中之系爭房屋並無越界情事，
    即使有越界情事，充其量亦僅有2.73平方公尺(本院1卷第15
    1頁)，且應以甲○○承認之方法計算減少之價金，即以原法
    院93年度執地字第2091號拍賣鄰地同小段 268地號土地每平
    方公尺221元，以向鄰地支付償金4,641元 (221×21=4,641)
    計算減少之價格，以資公平合理等語(本院1卷第152頁)為抗
    辯；查：
  1.甲○○於89年5月5日以 2,000萬元向乙○○買受系爭房地，
    與乙○○簽訂系爭契約，於第 2條約定買賣標示：「土地坐
    落：新店市○○段四城小段 268-1地號。權利範圍：所有權
    全部。」、「建物坐落：新店市○○路○段 660巷40號。建
    號 764，權利範圍全部。」，其中系爭土地之權利範圍自應
    以土地登記謄本所登記之面積為準，並無爭議；而系爭房屋
    之權利範圍除土地登記謄本所登記之面積，有所依循，其屋
    簷及附加增建之雨棚，參照最高法院92年度臺抗字第 338號
    、84年度臺上字第2334號、84年度臺上字第 714號、81年度
    臺上字第1217號分別所著：「…故主建物附加之增建物如無
    獨立出入口，不能為獨立使用者，應屬主建物之附屬物而為
    主建物之一部分，可併就該增建物為執行，而由拍定人取得
    該增建物之所有權，執行法院亦應予一併點交。」、「建築
    物設定抵押後，抵押權人於原建築物再行擴建或增建之建物
    ，如不具獨立性，而與原建築物構成一體，已為原建築物之
    一部分，或為原建築物之附屬物時，應為原抵押權效力所及
    。」、「所謂附屬建物，係指依附於原建築以助其效用而未
    具獨立性之次要建築而言。系爭第四層建築是否為三層樓房
    之附屬建物，應以該第四層建築是否依附於三層樓房，常助
    三層樓房之經濟效用，在一般交易觀念上，咸認與三層樓房
    有繼續的主從關係，以為斷。」、「附屬建物，係指同屬一
    人所有，依附於原建築物以助成其效用而未具獨立性之次要
    建築。…」等裁判意旨，自屬系爭房屋之一部分，即為系爭
    契約買賣之標的。乙○○抗辯甲○○買受系爭房屋之權利範
    圍，以登記面積為準，未據舉證以實其說，自無足取。
  2.乙○○出售予甲○○之系爭房屋，依土地測量局鑑測結果系
    爭房屋包含屋簷、雨棚占用鄰地即高達98平方公尺，有土地
    測量局98年4月21日測籍字第 0980003659號函檢附之補充鑑
    定圖說(一)在卷 (本院2卷第3、4頁)足稽。惟甲○○主張乙○
    ○出售系爭房屋有占用鄰地21平方公尺之瑕疵，自應依其所
    主張21平方公尺計算其買受系爭房地應減少之價金。
  3.本院查甲○○於89年5月5日向乙○○買受系爭房地，系爭土
    地之公告現值為793,600元，系爭房屋之評定現值為132,576
    元，有台北市建築師公會(97)(十四)鑑字第1444號鑑定報告書在
    卷 (外放第3頁)足稽；系爭土地公告現值為系爭房地總價之
    85.000000000%[793,600÷(793,600＋132,576)=0.00000000
    000]，系爭房屋評定現值為系爭房地總價之14.000000000%[
    132,576÷(793,600＋132,576)=0.00000000000]，而甲○○
    係以 2,000萬元向乙○○買受系爭房地，依上揭百分比計算
    ，甲○○買受系爭土地之價格為17,137,132元 (20,000,000
    ×0.00000000000=17,137,131.6034、四捨五入)，系爭房屋
    價格為2,862,868元 (20,000,000×0.00000000000=2,862,8
    68.3964、四捨五入)，系爭土地面積為 496平方公尺，每平
    方公尺為34,551元(17,137,132÷496=34550.0000000、四捨
    五入 )；甲○○或將再以此價格向鄰地所有人價購21平方公
    尺，其所承購之系爭房屋始有免予被訴拆屋還地之虞，因之
    ，其請求減少價金應以725,571元 (34,551×21=725,571)，
    方為公允，逾此金額尚嫌過高。
  4.至於甲○○主張乙○○出售系爭房地予甲○○，主要在於買
    受系爭房屋，總價金自應以系爭房屋所在之面積計算，系爭
    房屋之使用面積為131平方公尺，每平方公尺為152,672元，
    占用鄰地面積為21平方公尺，應減少價金為 3,206,112元；
    惟查甲○○於89年 5月間向乙○○買受系爭房地所簽訂系爭
    契約，僅約定買賣總價款，並未就系爭房地分別約定其價款
    ，又未就其所主張主要在於買受系爭房屋之事實，舉證以實
    其說，自不足採。
  5.乙○○則以甲○○買受系爭房地，即使系爭房屋有越界情事
    ，應以就越界部分依鄰地價格予以償金，為減少價金計算基
    礎等語為抗辯；惟查甲○○買受乙○○有瑕疵、占有鄰地之
    系爭房屋，依民法第 359條之規定請求減少價金，自應以系
    爭房地之面積及總價款，核算應減少之價金；而98年 1月23
    日修正公布前之民法第 796條所為「土地所有人建築房屋逾
    越疆界者，鄰地所有人如知其越界而不即提出異議，不得請
    求移去或變更其建築物。但得請求土地所有人，以相當之價
    額，購買越界部分之土地，如有損害，並得請求賠償。」之
    規定，係鄰地所有人之請求權，尚難認於本件有適用之餘地
    ，乙○○持以為抗辯，自無足取。
  6.乙○○另以甲○○買受系爭房地，其中系爭房屋即使有越界
    情事，鄰地所有人余秀芬應早已知悉，而不提出異議，即不
    得請求移去或變更，充其量僅得請求支付價金等語為抗辯；
    惟查乙○○對於鄰地所有人余秀芬早已知悉之事實，未據舉
    證以實其說，況且甲○○於買受系爭房地後，已接獲訴外人
    陳安國委託律師函請甲○○賠償系爭房屋無權占有鄰地之損
    害之事實，為乙○○所不爭執，且有律師黃秀蘭89年 8月28
    日之函文在卷(原審卷第18頁)足稽；乙○○為此抗辯，亦無
    可取。
  7.乙○○又以甲○○買受系爭房地之目的，在於拆除系爭房屋
    以系爭土地與鄰地所有人余秀芬共同整體開發，系爭房屋有
    無越界情事，即非緊要，自無瑕疵可言等語為抗辯；查乙○
    ○所為上述之抗辯，無非以訴外人陳安釗於本院91年度重上
    字第 163號返還價金事件到場所為證言為其論據；惟查訴外
    人陳安釗於該事件所為「互利營造的邱董事長與我父親以前
    是好朋友，當時互利營造與我們準備合作整體開發我們的土
    地…」之證言 (該事件卷第162頁)，準備與鄰地所有人余秀
    芬合作整體開發余秀芬之土地者，為互利營造的邱董事長，
    並非甲○○，而互利營造的邱董事長與甲○○之關係為何，
    又未據舉證證明之，徒憑訴外人陳安釗上開證言，而為上開
    抗辯，即無足取。
(三)甲○○主張乙○○出售系爭房地時，保證出入通行之道路使
    用及水源均無問題，但鄰地所有人卻向甲○○主張不得無償
    使用鄰地道路及水源，為此請求此部分應予酌減買賣價金13
    0萬元等語；惟查，甲○○於89年5月間向乙○○買受系爭房
    地所簽訂系爭契約，全文計有11條，並無甲○○所主張乙○
    ○保證道路通行與水源均問題之約定，甲○○持以主張應減
    少價金130萬元，自無足取。
(四)綜合上述，甲○○主張乙○○出售系爭房地，其中系爭房屋
    有越界佔用鄰地之瑕疵，應減少買賣價金，於 725,571元範
    圍內，於法尚非無據，應予准許；逾越上開範圍，於法尚非
    有據，不應准許。
五、從而，甲○○起訴請求確認乙○○持有甲○○為支付系爭房
    地價金，於89年5月25日簽發到期日89年6月10日、面額 500
    萬元之TH053241號本票，其中 725,571元之票據債權不存在
    ，於法有據，為有理由；請求確認票據債權不存在之金額，
    逾越上開範圍，自無所據，為無理由。
六、綜上所述，原法院於上開範圍內為甲○○勝訴判決，經核尚
    無違誤；乙○○上訴意旨，指摘原法院此部分之判決不當，
    求予廢棄，為無理由，應予駁回；原法院於 846,783元之範
    圍內逾越 725,571元之部分，為甲○○勝訴判決，容有未恰
    ，乙○○上訴意旨，指摘原法院此部分之判決不當，求予廢
    棄，非無理由，應由本院予以廢棄，更為判決如主文第 2項
    所示；原法院於4,506,112元範圍內，逾越846,783元部分為
    甲○○敗訴判決，經核尚無違誤，甲○○上訴意旨，指摘原
    法院此部分之判決不當，求予廢棄，為無理由，應予駁回。
七、本件事證已臻明確，兩造其餘攻擊、防禦方法，及提出未援
    用之證據，經斟酌後認不影響判決結果，無逐一論述必要，
    併此敘明。
八、據上論結，本件甲○○之上訴為無理由，乙○○之上訴為部
    分有理由、部分無理由，爰依民事訴訟法第449條第1項、第
    450條、第79條之規定，判決如主文。
中    華    民    國    98    年     6    月    23    日
                    民事第五庭
                        審判長法  官  魏麗娟
                              法  官  黃雯惠
                              法  官  陳博享
正本係照原本作成。
如不服本判決，應於收受送達後20日內向本院提出上訴書狀，其
未表明上訴理由者，應於提出上訴後20日內向本院補提理由書狀
（均須按他造當事人之人數附繕本）上訴時應提出委任律師或具
有律師資格之人之委任狀；委任有律師資格者，另應附具律師資
格證書及釋明委任人與受任人有民事訴訟法第466條之1第1項但
書或第2項（詳附註）所定關係之釋明文書影本。
中    華    民    國    98    年    6     月    24    日
                              書記官  鄭靜如
附註：
民事訴訟法第466條之1（第1項、第2項）：
對於第二審判決上訴，上訴人應委任律師為訴訟代理人。但上訴
人或其他法定代理人具有律師資格者，不在此限。
上訴人之配偶、三親等內之血親、二親等內之姻親，或上訴人為
法人、中央或地方機關時，其所屬專任人員具有律師資格並經法
院認為適當者，亦得為第三審訴訟代理人。


司法院資訊處製作；財團法人民間司法改革基金會備份。
